【裁判字號】    97,訴,771
【裁判日期】    980623
【裁判案由】    排除侵害等
【裁判全文】
臺灣板橋地方法院民事判決               97年度訴字第771號
原      告  甲○○
訴訟代理人  戊○○律師
            吳茂榕律師
被      告  乙  ○
訴訟代理人  盧國勳律師
複 代理 人  歐德芳律師
上列當事人間排除侵害事件，本院於民國98年5 月26日言詞辯論
終結，判決如下：
    主      文
原告之訴及假執行之聲請均駁回。
訴訟費用由原告負擔。
    事實及理由
壹、程序上理由
    按訴狀送達後，原告不得將原訴變更或追加他訴。但經被告
    同意、減縮或擴張應受判決事項之聲明者，不在此限。被告
    於訴之變更或追加無異議，而為本案之言詞辯論者，視為同
    意變更或追加，民事訴訟法第255條第1 項本文及第2項定有
    明文。原告起訴時基於不當得利之法律關係，請求被告給付
    原告及其他共有人新臺幣（下同）180萬元及其法定遲延利
    息，並自起訴狀繕本送達翌日起至返還房屋之日止，按月給
    付3萬元原告及其他共有人，嗣於民國（下同）97年5月5日
    具狀減縮訴之聲明為請求被告給付原告20萬元及其法定遲延
    利息，並起訴狀繕本送達翌日起至返還房屋之日止，按月給
    付原告3,300元，再於97年9月10日具狀減縮訴之聲明為請求
    被告給付8萬6,667元及其法定遲延利息，並自起訴狀繕本送
    達翌日起至返還房屋之日止按月給付原告3,300元（見本院
    卷第23頁、126頁），揆諸前揭規定，核無不合，應予准許
    。
貳、實體上之理由
一、原告起訴主張：原告係坐落臺北縣土城市○○段建號607號
    即門牌號碼為台北縣土城市○○路○段32號之建物（以下簡
    稱系爭建物）之地下1層（下稱系爭地下室）之共有人之一
    ，購買系爭建物5樓房地時，原告之前手王茂欽並未告知系
    爭地下室曾約定分管契約情事，縱使被證1為真正，原告亦
    不應受拘束，被告目前已非系爭大樓區分所有權人，自不得
    被證1之分管契約為由，作為占有使用系爭地下室之依據，
    亦未舉證證明系爭地下室有何占有權源，竟未經原告及其他
    共有人之同意，無權占有系爭地下室，屢經訴請返還，被告
    均置之不理，參之系爭地下室位於台北縣土城市○○路○段
    ，交通便利，附近有銀行、市場、醫院，以系爭地下室租金
    為30,000元計算，原告自94年12月19日起取得系爭建號之持
    分9分之1，被告應給付原告不當得利之金額為86,667元，並
    自起訴狀繕本送達翌日起至返還房屋之日止，按月給付原告
    3,300元，爰依據民法第767條、第179條之規定提起本訴，
    並聲明：被告應將門牌號碼臺北縣土城市○○路○段32號地
    下1層、建號土城市○○段607號、面積250.15平方公尺建物
    內物品清除騰空並將建物返還原告及其他共有人，並給付原
    告8萬6,667元及自起訴狀繕本送達之翌日起至返還房屋之日
    止按月給付原告3,300元，並願供擔保請准宣告假執行。
二、被告則以：系爭建物為地下一層、地上9層樓之建物，80年
    間建物1樓由訴外人丁○○○於80年6月3日辦理第1次所有權
    登記後，與全體住戶簽定被證1之分管契約約定，系爭建物
    地面1樓空地由1樓住戶管理使用，系爭地下室平時由1樓管
    理使用，但於必要時（如平時抄錄水錶、修繕等）應允其他
    住戶或必要之人員通過及進入，若遇緊急情況時，則必須提
    供住戶避難使用。系爭地下室由1樓所有權人管理使用，85
    年間被告之母柏廖美惠向丁○○○購買上開1樓房地，1樓騎
    樓空地係以鐵捲門封閉，系爭建物1樓房屋室內有獨立之樓
    梯通往系爭地下1層，至於公共樓梯間通往地下1層之出入口
    處則以鐵門阻隔，阻止住戶、外人任意進入系爭地下1層，
    始以高於附近地段單純只有1樓店面之行情價格購買系爭建
    物1樓房地，被告將系爭地下室作計程車行經營使用，並於
    地下室樓樓梯口旁、出入大門旁暨1樓騎樓外牆等處，張貼
    或懸掛招牌，表彰系爭地下室係供大江計程車行營業之用，
    其他住戶不得任意進入，嗣被告於93年間取得系爭建物一樓
    所有權，並於96 年1月與訴外人簡豫樺離婚，將系爭建物分
    歸簡豫樺取得，由上可知，被告使用系爭地下室，已取得系
    爭大樓1樓所有權人同意，並非無權占有，自無不當得利可
    言，被告基於分管契約而占有系爭地下室，原告為系爭大樓
    5 樓房地之受讓人，買受時自應已瞭解使用分管情形自應受
    該分管契約之拘束，有最高法院48年台上字第1065號判例及
    司法院大法官解釋第349號意旨可資參照。況系爭建物於80
    年間即興建完成，而84年6月28日公寓大廈管理條例施行前
    ，就一般公寓大廈共有部分管理使用權之歸屬，屋頂係由頂
    樓住戶為之，地下室則約定由1樓住戶管理使用，故頂樓與1
    樓之售價較同棟其他樓層為高，原告就系爭地下室分管之事
    實，自難諉為不知。系爭地下室坐落基地為台北縣土城市○
    ○段472及473地號，面積250.15平方公尺，該基地係供1至9
    層樓之住戶共同使用，核算系爭地下室相當於租金之不當得
    利時，土地部分面積僅能計算1/9。另上開大安段472及473
    地號土地96年度申報地價分別為11,847元、13,043元，亦應
    區別系爭地下室坐落基地究竟占用472及473地號2筆土地所
    坐落之面積核算租金等語置辯，並聲明：原告之訴及假執行
    之聲請均駁回。若受不利判決，願供相當之新臺幣或等值銀
    行無記名可轉讓之定期存款單為擔保，請准宣告免予假執行
    。
三、兩造不爭之事實：（見本院98年3月17日言詞辯論筆錄，本
    院卷第153頁）
    原告與訴外人簡豫樺為系爭建物之共有人，原告為系爭建物
    5樓之所有權人，訴外人簡豫樺原同號1樓之所有權人，有原
    告提出之建物謄本可按。
四、本件爭點及本院判斷（見本院98年3月17日言詞辯論筆錄，
    本院卷第153頁）：
    原告主張其為系爭建物之共有人，系爭地下室遭被告無權占
    用，原告本於民法767條之規定訴請被告將系爭地下室返還
    原告及全體共有人，並給付原告相當於租金之不當得利共8
    萬6,667元，並自起訴狀繕本送達翌日起至返還日止每月
    3,300 元。被告則以前詞置辯，因此，本件應審究者為(一)被
    告是否占用系爭地下室？(二)被告是否為無權占有？（被證1
    之住戶分管契約是否存在？）(三)原告請求被告給付8萬6,667
    元，並自起訴狀繕本送達翌日起至返還日止每月3,300元是
    否有理由？茲分述如下：
  (一)查系爭地下室可由1樓公用樓梯進入，入口有設有鐵門，1
    樓並有電梯通往系爭地下室，在系爭地下室之電梯現以木板
    裝潢封閉，系爭地下室內另有一內梯通往1樓，現場牆面及
    天花板釘有木質固定式裝潢及櫥櫃，除固定式裝潢外並無其
    他物品殘留，現場已清空，並未堆置被告所有物品等情，經
    本院勘驗屬實，並製有勘驗筆錄、現場照片附卷可稽（本院
    卷第158 頁至第159 頁、160 頁），參以本院於勘驗當日係
    以證人即系爭大樓社區總幹事丙○○持有之鑰匙進入系爭地
    下室，徵之證人丙○○證述自97年9 月間向被告取得鑰匙等
    語，足見，被告於本院於98年4 月2 日勘驗現場時並未占有
    使用系爭地下室，且證人丙○○已自97年9 月間起保管系爭
    地下室之公用樓梯入口處之鐵門鑰匙，系爭地下室自97年9
    月間起已非由被告占有管領支配，至為明確。
  (二)按數人區分一建築物，而各有其一部者，該建築物及其附屬
    物之共同部分，推定為各所有人之共有；共有物，除契約另
    有訂定外，由共有人共同管理之，民法第799條前段及第820
    條第1項分別定有明文。又於公寓大廈管理條例施行前已取
    得建造執照之公寓大廈，得不受第7條各款不得為約定專用
    部分之限制，此觀諸公寓大廈管理條例第55條第2項但書即
    明。準此，共有人之間，就共有物，非不得約定共有物之特
    定部分，由某共有人管理之，此項約定，即為共有物之分管
    契約。分管契約訂定後，共有人將其應有部分讓與第三人時
    ，於受讓人明知或可得而知之情形下，受讓人仍應受讓與人
    與其他共有人所訂分管契約之拘束（最高法院48年臺上字第
    1065號判例意旨及司法院大法官釋字第349號解釋參照）。
    被告抗辯系爭地下室有共有人約定，由系爭建物一樓所有權
    人分管之約定，並提出被證1即80年7月22日系爭建物區分所
    有權人住戶管理合約為證 (見本院卷第89至第92頁)，參以
    系爭建物2樓房屋所有權人周蘇月娥於本院98年4月2日勘驗
    現場時證述：「（提示本院卷第91頁上之周蘇月娥之簽名印
    章是否是你所簽名及蓋章？）簽名是我的字，印章不是我的
    」、「（你是否有一份住戶管理合約？）我有看過，但我沒
    有。」等語（見本院卷第159 頁），參以被證1 之住戶管理
    合約，證人周蘇月娥不爭執其簽名之真正，而被證1 之住戶
    管理合約係於80年7 月22日訂立，亦與系爭建物於80年4 月
    19日完工、80年6 月3 日第一次保存登記之日期相近，顯非
    臨訟偽造。又系爭地下室之爭議始於96年5 月11日、同年月
    15日、同年月29日經臺北縣土城市調解委員會調解不成立，
    有該會調解不成立證明書可按，距系爭建物第一次保存登記
    之日已逾26年，準此，系爭建物之歷任區分所有權人，自系
    爭建物建造後已由一樓之所有權人使用管領系爭建物1 樓空
    地及系爭地下室部分多年，各區分所有權人均未予干涉，被
    證1 之住戶管理合約應為真正，原告空言爭執其真正，自不
    足取。
  (三)查本件原告於94年12月29日受讓系爭建物5樓房屋，有建物
    登記謄本在卷可考（本院卷第8頁），蓋購屋本屬生活中之
    大事，對於所欲購買之不動產現狀、周遭環境，自應仔細觀
    察，原告向其前手王茂欽買受系爭大樓5 樓部分，並同意前
    手王茂欽按現況交付買賣標的物，原告對於上開分管契約無
    難諉為不知，自應為明知或可得而知前開分管契約之約定，
    揆諸前揭判決意旨，其應受該分管契約之拘束，原告主張其
    不受系爭分管契約之拘束云云，自非可採。按共有物分管契
    約係共有人就共有物管理方法所成立之協議，依民法第820
    條第1 項規定，應由共有人全體共同協議訂定之；是其未定
    有分管期限者，因終止分管契約係關於共有物管理方法之變
    更，自須經共有人全體同意，始得為之（最高法院89年度臺
    上字第585 號判決意旨參照），準此，於系爭建物全體區分
    所有權人同意終止或變更上開分管契約之前，原告及其他區
    分所有權人均不得否認上開分管契約之存在及效力，應受該
    分管契約之拘束。因此，被告為系爭建物1 樓之區分所有權
    人，依被證1 之住戶管理合約，將系爭地下室用作「大江計
    程車行」營業使用之行為，自屬有占有之正當權源，縱使原
    告主張被告於本院於98年4 月2 日勘驗前仍占有使用系爭地
    下室，基於前開說明，仍具有合法之正當權源，至為明確。
  (四)按依不當得利請求返還不當得利，必以無法律上原因受利益
    ，致他人受損害為要件，此觀之民法第179之規定自明，是
    倘若所受之利益係基於法律上之原因，即無不當得利可言（
    台灣高等法院86年度上字第1883號判決意旨參照）。又參之
    被證1之住戶管理合約就系爭地下室之分管契約之內容記載
    「本大廈地面地面壹樓空地由壹樓住戶管理使用，地下室平
    時由壹樓管理使用，但於必要時（如平時抄錄水錶、修繕等
    ）應允其他住戶或必要人員通過及進入，若遇緊急情況時，
    則必須提供本大廈住戶避難使用」等語（見本院第91頁），
    並未約定使用系爭地下室之1 樓所有權人需有償支付對價於
    其他共有人，被告自93年5 月3 日起至96年1 月24日為系爭
    建物之區分所有權人，有台北板橋地政事務所網路申請異動
    索引可按（見本院卷第99頁），係依據被證1 之住戶管理合
    約約定占有使用系爭地下室，揆之前開說明，自為有法律上
    原因而受有利益，並無不當得利可言。
  (五)綜上所述，被告依據民法第767條及第179條規定，請求被告
    應將系爭地下室返還原告及其他共有人，並給付原告8萬6,
    667元及自起訴狀繕本送達之翌日起至返還房屋之日止按月
    給付原告3,300元，均無理由，應予駁回。
五、假執行之宣告：
    原告受敗訴判決，其假執行之聲請即失所依據，應併予駁回
    。
六、本件事證已明，兩造其餘主張、舉證及攻擊防禦方法，核與
    本件判決結果無涉，爰不一一論述。
七、結論：原告之訴為無理由，依民事訴訟法第78條，判決如主
    文。
中    華    民    國    98    年    6     月    23    日
                  民事第三庭     法  官  徐玉玲
以上正本係照原本作成
如對本判決上訴，須於判決送達後20日內向本院提出上訴狀
中    華    民    國    98    年    6    月    23   日
                                 書記官  陳靜怡


司法院資訊處製作；財團法人民間司法改革基金會備份。
